【裁判字號】    98,訴,699
【裁判日期】    981210
【裁判案由】    返還不當得利
【裁判全文】
臺灣高雄地方法院民事判決               98年度訴字第699號
原      告  丑○○
            乙○○
            亥○○○
            癸○○
                        之2
            巳○○
兼上五人共  酉○○
同訴訟代理人
被      告  戊○○
            丙○○
            丁○○
            甲○○
            己○○
            寅○○○
            申○○
            午○○
            未○○
            卯○○○
            庚○○
            辰○○
            辛○○○
兼上十三人  壬○○
共同訴訟代
理人
上列當事人間返還不當得利事件，經本院於民國98年11月25日言
詞辯論終結，判決如下：
    主      文
原告之訴及假執行之聲請均駁回。
訴訟費用由原告負擔。
    事實及理由
壹、程序方面：
    被告壬○○、丙○○、丁○○、己○○、寅○○○、申○○
    、未○○、卯○○○、庚○○、辰○○、辛○○○經合法通
    知，均未於言詞辯論期日到場，查無民事訴訟法第386 條各
    款所列情形，爰依原告之聲請由其一造辯論而為判決。
貳、實體方面：
一、原告主張：原告與被告壬○○、戊○○、丙○○、丁○○、
    甲○○、己○○、寅○○○、申○○、午○○、未○○、卯
    ○○○、庚○○、辰○○（下稱被告壬○○等13戶）均係居
    住於高雄縣甲仙鄉○○路○ 街之居民，因台灣電力股份有限
    公司（下稱台電公司）在上開社區旁施作「甲仙變電所S/S
    興建工程」（下稱系爭工程），居民唯恐受變電所之電磁波
    危害，遂群起抗爭，經與台電公司及包商猛揮營造有限公司
    （下稱猛揮公司）長時間溝通後，猛揮公司同意出資新台幣
    （下同）150 萬元補償金（下稱系爭補償金），作為社區建
    設及貼補居民維護健康之用，詎在未經全體居民達成共識之
    情形下，社區主委壬○○及鄰長戊○○，竟擅自決議僅准最
    後一次參加抗爭之住戶即被告壬○○等13人，始享有系爭補
    償金之權利，然社區居民有原告8 戶（其中原告戌○○、子
    ○○○2 戶已於本院準備程序時已撤回起訴）、被告壬○○
    等13戶及教會聚會所1 戶，總計22戶，而除教會聚會所1戶
    自動放棄權益外，應將系爭補償金平分予其餘21戶，而被告
    辛○○○為壬○○之母，並非社區住戶，是應無取得補償金
    之權利，爰本於不當得利之法律關係，提起本訴，並聲明請
    求：(一)被告應給付原告各71,428元。(二)願供擔保為假執行宣
    告之判決。
二、被告壬○○、丙○○、丁○○、己○○、寅○○○、申○○
    、未○○、卯○○○、庚○○、辰○○、辛○○○經合法通
    知，均未於言詞辯論期日到場，惟據被告先前到場聲明及陳
    述則以：台電公司於甲仙公園附近施作系爭工程，伊等恐該
    工程危害健康，遂於96年10月11日上午租用遊覽車，由甲仙
    鄉前往高雄縣政府與台電公司及猛揮公司召開協調會，會中
    猛揮公司同意補償與會居民150 萬元，伊等亦依協調結果成
    立「甲仙公園住戶管理委員會」，並於96年11月19日決議系
    爭補償金僅分配與有參加協調會之抗爭者，是系爭補償金由
    伊等14人各領得10萬元，其餘10萬元做為社區綠化之用，原
    告丑○○、乙○○、亥○○○、癸○○、巳○○、酉○○並
    未居住於高雄縣甲仙鄉○○路○ 街，亦未參加該次抗爭，自
    無請求分配系爭回饋金之權利，且倘系爭補償金之分配方式
    無法達成共識，伊等已決議願將系爭補償金返還猛揮公司，
    現並已將該補償金返還予該公司等語資為抗辯。並聲明：(一)
    原告之訴駁回。(二)如受不利判決，願供擔保免為假執行。
三、兩造不爭執事項：
  (一)兩造除被告辛○○○外，均設籍於高雄縣甲仙鄉○○路○ 街
    ，惟原告8 人僅已撤回起訴之原告戌○○、子○○○實際居
    住於戶籍地。
  (二)台電公司在高雄縣甲仙鄉甲仙公園附近施作系爭工程，承包
    商猛揮公司於96年10月11日召開之協調會中，同意補償當地
    居民150萬元。
  (三)「甲仙公園住戶管理委員會」於96年11月19日成立，並於是
    日籌備會議中，決議系爭補償金由被告14人各領得10萬元，
    其餘10萬元做為社區綠化之用。
  (四)猛揮公司於97年3 月20日將現金150 萬元交付被告壬○○、
    戊○○、午○○收受；被告壬○○則依照上開決議發放補償
    金與被告14人，然因系爭補償金發放方式引發爭議，全數被
    告又將領得之補償金均交回，並於98年1 月20日存入被告午
    ○○（擔任管理委員會總務職位）之配偶巫淑貞、帳號為00
    00000-00000000帳戶內。
四、本件之爭點：
    被告就系爭補償金是否受有不當得利？
五、本院之判斷：
    本件首要之爭點為包商猛揮公司因施作系爭工程而同意發放
    系爭補償金之對象，究係指含原告在內之所有設籍於高雄縣
    甲仙鄉○○路○街之22戶居民？抑或僅於96年10月11日當日
    召開協調會有參與抗爭之人即被告？茲敘述如下：
  (一)查除已撤回起訴之原告戌○○、子○○○係實際居住於高雄
    縣甲仙鄉○○路○街之戶籍地居民外，原告6 人並未實際住
    居於高雄縣甲仙鄉○○路○街之戶籍地，為兩造所不爭執，
    故被告抗辯原告並非實際住居當地之居民，堪信為真。又台
    電公司因於甲仙鄉公園施作系爭工程，居民恐會受變電所之
    電磁波危害而前往抗爭，台電公司之包商猛揮公司遂於96年
    10 月11 日召開之協調會中，同意補償當地居民150 萬元，
    並於97年3 月20日將現金150 萬元交付被告壬○○、戊○○
    、午○○等人收受等情，應為兩造所不爭執，並有卷附台灣
    電力公司南區施工處溝通協調會議紀錄、甲仙公園社區管理
    委員會籌備會議紀錄及收據等件影本附卷可稽（見本院卷第
    142 頁至第147 頁、第220 頁），亦堪信為真。
  (二)原告雖主張猛揮公司所發放系爭補償金之對象實係含原告在
    內之所有設籍於高雄縣甲仙鄉○○路○街之居民，故該補償
    金應由21戶平分云云。然據證人即猛揮公司營造工務經理曾
    裕評於被告壬○○就系爭補償金所涉刑事侵占案件時證述：
    猛揮公司標得台電公司甲仙變電所工程，聽說當地居民要去
    台電抗爭，我就通知台電公司長官，他們決定要到甲仙與居
    民溝通，台電公司本來就有補助該社區150 萬元的回饋金，
    後來他們又要求另外由台電或我們公司補助身體健康檢查費
    用，公司後來就決定給補助款150 萬元，他們要如何分我們
    不知道，公司是打算分給有出來抗爭的人士，不然甲仙的人
    有上萬人，要如何補助，我們將150 萬元現金交給壬○○，
    我代表公司處理，是針對96年11月10日有搭遊攬車抗爭的人
    〔庭呈台灣電力公司南區施工處溝通協調會議紀錄〕來發放
    這補助金，主要敘明有補償他們，不可在假藉其他事由抗爭
    等語（見97年度他字第7621號卷第23頁），並有上開卷附台
    台灣電力公司南區施工處溝通協調會議紀錄可憑，以系爭款
    項之發給原應為發給人最為知悉，足見猛揮公司發放系爭補
    償金之對象原即係針對於96年11月10日搭乘遊攬車參與抗爭
    之人即被告所為，並非對設籍在高雄縣甲仙鄉○○路○ 街之
    全體住戶或甲仙鄉之全體居民而發放，核與被告所辯相符；
    基此，猛揮公司認定系爭補償金發放對象既不含未前往抗爭
    而設籍在高雄縣甲仙鄉○○路○街之原告，原告自無受領系
    爭補償金之權利，至堪明確，原告上開主張，已屬無據。
  (三)又按無法律上之原因而受利益，致他人受損害者，應返還其
    利益。民法第179 條前段定有明文。故不當得利請求權之成
    立，須具備3 項要件：(1)受有利益。(2)致他人受損害。(3)無
    法律上原因。被告在猛揮公司將系爭補償金現金150 萬元交
    予付被告壬○○、戊○○、午○○等人收受後，其等於96年
    11月19日召開「甲仙公園住戶管理委員會」，並於是日籌備
    會議中決議系爭補償金由被告14人各領得10萬元，其餘10萬
    元做為社區綠化之用，為兩造所不爭執，又被告始係猛揮公
    司認定得受領系爭補償金之人已如前述，則其等在受領系爭
    補償金後乃依上開籌備會議決議發放方式並受領上開金額，
    自非無法律上之原因，亦無致他人受損害，核與前述不當得
    利規定之構成要件不符，原告主張被告獲有不當利得云云，
    已無足取。而原告雖質疑前開籌備會議決議不公，並以猛揮
    公司發放之對象應係設籍當地之全體居民云云，惟此既與猛
    揮公司之承辦人即證人曾裕評所證不符已如前述，且爭取系
    爭補償金乃為當地居民忍受電磁波之始為，而原告均未實際
    住居於當地，其等自不可能蒙受其害，其等如何受取系爭補
    償金亦無正當目的，而原告復無舉證以實其說，尚難信其主
    張為真，則原告主張被告受有不當得利，請求被告返還云云
    ，亦屬無據。
六、綜上所述，原告依不當得利之法律關係，請求被告給付各被
    告應給付原告各71,428元，核屬無據，應予駁回。而原告之
    訴既經駁回，其假執行之聲請即失所附麗，自應併予駁回。
七、本件事證已臻明確，兩造其餘攻擊防禦方法或舉證，經審酌
    後，認與判決結果不生影響，爰不逐一論列，併此敘明。
八、據上論結，原告之訴為無理由，爰依民事訴訟法第78條，判
    決如主文。
中    華    民    國    98    年    12    月    10    日
                  民事第四庭  審判長法  官  黃宏欽
                                    法  官  楊淑儀
                                    法  官  楊淑珍
正本係照原本作成。
如不服本判決，應於送達後20日內，向本院提出上訴狀並表明上
訴理由，如於本判決宣示後送達前提起上訴者，應於判決送達後
10日內補提上訴理由書（須附繕本）。
中    華    民    國    98    年    12    月    10    日
                                    書記官  吳良美
    。


司法院資訊處製作；財團法人民間司法改革基金會備份。
